【裁判字號】    99,交聲,716
【裁判日期】    990531
【裁判案由】    違反道路交通管理處罰條例聲明異議
【裁判全文】
臺灣桃園地方法院刑事交通事件裁定     99年度交聲字第716號
原處分機關  交通部公路總局新竹區監理所
異  議  人
即受處分人  甲○○
上列異議人即受處分人因違反道路交通管理處罰條例案件，對於
交通部公路總局新竹區監理所民國99年4 月22日壢監裁字第裁53
-DB0000000號違反道路交通管理事件裁決書所為處分，聲明異議
，本院裁定如下：
    主  文
原處分撤銷。
甲○○汽車駕駛人，駕駛汽車經測試檢定酒精濃度超過規定標準
，處罰鍰新臺幣萬伍仟元，自民國九十九年四月二十二日起一
年內不得考領普通重型機器腳踏車駕駛執照，並應接受道路交通
安全講習。
    理  由
一、按汽車駕駛人飲用酒類或其他類似物後其吐氣所含酒精濃度
    超過每公升0.25毫克或血液中酒精濃度超過百分之0.05以上
    ，不得駕車；又汽車駕駛人，駕駛汽車經測試檢定有酒精濃
    度超過規定標準之情形者，處新臺幣（下同）1 萬5 千元以
    上6 萬元以下罰鍰，並當場移置保管該汽車及吊扣其駕駛執
    照1 年，並應接受道路交通安全講習，道路交通安全規則第
    114 條第2 款、道路交通管理處罰條例第35條第1 項第1 款
    、第24條第1 項第2 款分別定有明文。次按汽車駕駛人違反
    本條例規定，應受吊扣駕駛執照處分，於汽車駕駛人係無駕
    駛執照駕車者，在所規定最長吊扣期間內，不得考領駕駛執
    照，道路交通管理處罰條例第67條第6 項亦有明定。
二、原處分意旨略以：異議人即受處分人甲○○於民國98年2 月
    6 日下午2 時15分許，於酒後呼氣酒精濃度達到每公升0.69
    毫克，已逾法定標準之情況下，仍駕駛車牌號碼F7K-833 號
    重型機車，行經桃園縣中壢市○○路53巷口，經警攔檢並以
    其測得之呼氣酒精濃度超過規定標準之違規事由掣單舉發。
    嗣原處分機關即交通部公路總局新竹區監理所認受處分人上
    開違規事實明確，且受處分人之機車駕駛執照、汽車駕駛執
    照業分別於93年6 月21日、93年12月21日經註銷，係無駕駛
    執照駕車，乃於99年4 月22日以壢監裁字第裁53-DB0000000
    號違反道路交通管理事件裁決書，依道路交通管理處罰條例
    第35條第1 項第1 款、違反道路交通管理事件統一裁罰基準
    表之規定，裁處罰鍰45,000元、自99年4 月22日（裁決日）
    起1 年內不得考領駕駛執照、施以道安講習在案。
三、聲明異議意旨略以：異議人因上揭時、地之酒後駕車行為，
    業經臺灣桃園地方法院檢察署檢察官為緩起訴處分，並已向
    國庫繳納1 萬元，詎原處分機關仍裁處異議人罰鍰45,000元
    ，顯違反行政罰法有關一事不二罰之規定，為此爰聲明異議
    ，請求撤銷原處分等語。
四、經查：
(一)、異議人於上揭時、地酒後駕駛車牌號碼F7K-833 號重型機車
    ，為警測得其呼氣酒精濃度達每公升0.69毫克，並經警舉發
    「酒後駕車，酒精濃度超過規定標準（0.55毫克以上）」之
    違規，而該行為同時犯刑法第185 條之3 之服用酒類，不能
    安全駕駛動力交通工具而駕駛罪，業經臺灣桃園地方法院檢
    察署檢察官於98年2 月12日以98年度速偵字第1093號為緩起
    訴處分，命異議人應向國庫支付1 萬元、緩起訴期間為1 年
    ，經該署檢察官依職權送請再議，亦經臺灣高等法院檢察署
    駁回再議在案，緩起訴期間自98年3 月3 日起至99年3 月 2
    日止，異議人並已於98年4 月9 日向國庫支付1 萬元，上開
    緩起訴處分於緩起訴期間屆滿未經撤銷等情，此經本院查明
    屬實，有臺灣高等法院被告前案紀錄表，以及上開緩起訴處
    分書、臺灣桃園地方法院檢察署自行收納款項收據影本1 紙
    附卷可憑，復為異議人所不爭執。再異議人之普通重型機車
    駕駛執照業於93年6 月21日經逕行註銷，此亦有異議人之機
    車駕照基本資料附卷可按，堪信為真實，是異議人於上揭時
    、地未領有普通重型機車駕照，仍酒後駕駛重型機車酒精濃
    度超過規定標準而為警查獲，及該行為業經檢察官為緩起訴
    處分，緩起訴期間並已期滿未經撤銷之事實，均堪認定。
(二)、又94年2 月5 日公布，於95年2 月5 日施行之行政罰法第26
    條規定：「一行為同時觸犯刑事法律及違反行政法上義務規
    定者，依刑事法律處罰之。但其行為應處以其他種類行政罰
    或得沒入之物而未經法院宣告沒收者，亦得裁處之。前項行
    為如經不起訴處分或為無罪、免訴、不受理、不付審理之裁
    判確定者，得依違反行政法上義務規定裁處之。」。而其他
    種類行政罰，係指違反行政法上之義務應受「裁罰性」之「
    不利處分」，依行政罰法第2 條規定，包括限制或禁止行為
    之吊扣證照處分及警告性之講習處分在內。究其立法目的，
    一行為同時觸犯刑事法律及違反行政法上義務規定時，由於
    刑罰與行政罰同屬對不法行為之制裁，而刑罰之懲罰作用較
    強，故依刑事法律處罰，即足資警惕時，實無一事二罰再處
    行政罰之必要；且刑事法律處罰，由法院依法定程序為之，
    較符合正當法律秩序，應予優先適用，但罰鍰以外之沒入或
    其他種類行政罰，因兼具維護公共秩序之作用，為達行政目
    的，行政機關仍得併予裁處。
(三)、復按緩起訴期間內，有下列情形之一者，檢察官得依職權或
    依告訴人之聲請撤銷原處分，繼續偵查或起訴：(1)於期間內
    故意更犯有期徒刑以上刑之罪，經檢察官提起公訴者。(2)緩
    起訴前，因故意犯他罪，而在緩起訴期間內受有期徒刑以上
    刑之宣告者。(3)違背第253 條之2 第1 項各款之應遵守或履
    行事項者，刑事訴訟法第253 條之3 第1 項定有明文。準此
    ，經檢察官為緩起訴處分者，於緩起訴之猶豫期間內，最終
    是否會被檢察官提起公訴，猶懸而未定，亦即緩起訴處分於
    猶豫期間內尚未具有實質之確定力，檢察官於緩起訴期間內
    ，可對被告為繼續觀察，如被告顯無反省警惕之情或根本欠
    缺反省警惕之能力，檢察官仍得依職權或依告訴人之聲請，
    將對被告所為之「緩起訴」處分撤銷，足見緩起訴處分顯與
    不起訴處分之性質不同。而行政罰法第26條明定「一行為不
    二罰」之原則，且應受行政罰之行為如經「不起訴處分或為
    無罪、免訴、不受理、不付審理之裁判確定」者，始得依違
    反行政法上義務規定裁處之，雖未明文包括緩起訴處分在內
    ，惟考其緩起訴處分之性質，實屬於附條件之便宜不起訴處
    分，而於緩起訴之條件成就後，始發生如同確定不起訴處分
    之禁止再訴效力，於緩起訴之猶豫期間屆滿，復未經撤銷緩
    起訴時，緩起訴即發生如同確定之不起訴處分之效力，具實
    質之禁止再訴之確定力。換言之，行為人須待緩起訴處分實
    質確定時，才終局的不受刑事法之訴追，亦即在緩起訴期間
    內即猶豫期間期滿前，該緩起訴處分仍有被撤銷之可能，此
    時原處分機關若依法為行政裁決，將使受處分人有同時遭受
    行政處罰及刑事訴追之危險，顯與行政罰法第26條規定之立
    法意旨相違背。且檢察官為緩起訴處分時，依刑事訴訟法第
    253 條之2 第1 項規定對被告所為之指示及課予負擔，此等
    命令名義上雖非刑罰，但仍是一種特殊之處遇措施，造成被
    告之財產減少或義務增加，具有實質刑事處罰之效果，與刑
    事制裁無異，性質上可謂刑事處分，而緩起訴制度雖以特別
    預防為優先考量，但在具體個案決定上，實亦達到一般預防
    的作用及報應理念，基於一行為不二罰原則，異議人如已就
    其行為受到附條件為捐款命令之緩起訴處分，自不應因同一
    行為再受到國家課以行政罰鍰之處罰（臺灣高等法院暨所屬
    法院96年法律座談會刑事類提案第36號、97年法律座談會刑
    事類提案第39號研討結果參照）。依上說明，自行政罰法第
    26條規定立法意旨為有利於行為人之解釋，以及保障人民基
    本權，與法律規定明示其一排除其他原則之觀點而論，應認
    應受行政處罰之行為，關於罰鍰部分，同一事實如經緩起訴
    處分實質確定者（即緩起訴猶豫期間經過而未經撤銷），亦
    有行政罰法第26條明定一行為不二罰原則之適用。故檢察官
    為緩起訴處分時如已對異議人課予指示及負擔，應視為異議
    人已依刑事法律受到處罰，則於緩起訴處分實質確定後，除
    法律另有特別規定外，自不得再處以行政罰鍰。從而，汽車
    駕駛人之酒後駕車行為，經測試檢定酒精濃度超過規定標準
    時，其既違反道路交通管理處罰條例第35條第1 項第1 款所
    定之行政法上義務，同時又觸犯刑法第185 條之3 公共危險
    罪之刑事法律，則道路交通主管處罰機關除依上開行政罰法
    第26條第1 項但書規定，得對異議人處以其他種類行政罰之
    情形外，關於罰鍰部分，則應依行政罰法第26條第1 項前段
    及道路交通管理處罰條例第10條規定，移送地方法院檢察署
    處理。於移送後，除有行政罰法第26條第2 項所定不起訴處
    分等事由或法律另有規定，得依違反行政法上義務規定另行
    裁處者外，即不得再依道路交通管理處罰條例第35條第1 項
    第1 款規定，裁處異議人罰鍰之行政罰。
(四)、另按94年12月18日增訂公布，並於95年7 月1 日施行之道路
    交通管理處罰條例第35條第8 項規定：「前項汽車駕駛人，
    經裁判確定處以罰金低於本條例第92條第3 項所訂最低罰鍰
    基準規定者，應依本條例裁決繳納不足最低罰鍰之部分。」
    對照行政罰法第26條關於一事不二罰之規定，係於94年2 月
    5 日公布，於95年2 月5 日施行，顯見上開處罰條例規定之
    立法目的係考量適用行政罰法第26條後，在酒後駕車違規應
    受刑事處罰者，避免刑罰處罰額度低於行政罰之流弊，參以
    大法官會議釋字第503 號解釋所揭示：「違反作為義務之行
    為，同時構成漏稅行為之方法而處罰種類相同者，如從其一
    重處罰已足達成行政目的時，即不得再就其他行為併予處罰
    ，始符憲法保障人民權利之意旨」之法理，亦徵上開大法官
    解釋並未排除因前揭刑事處罰偏低所產生不合理之流弊而特
    別立法補繳差額之情形。再按中央法規標準法第16條規定：
    「法規對其他法規所規定之同一事項而為特別之規定者，應
    優先適用之。其他法規修正後，仍應優先適用。」，又道路
    交通管理處罰條例第2 條規定：「道路交通管理、處罰，依
    本條例規定；本條例未規定者，依其他法律規定。」，行政
    罰法第1 條則規定：「違反行政法上義務而受罰鍰、沒入或
    其他種類行政罰之處罰時，適用本法。但其他法律有特別規
    定者，從其規定。」，故道路交通管理處罰條例基於特別法
    之地位，應優於普通法行政罰法之適用。是以，違反道路交
    通管理處罰條例之酒後駕車行為人，如其因同一行為所受之
    罰金刑事處罰低於主管機關依該條例第92條第3 項所定之最
    低罰鍰基準規定（指違反道路交通管理事件統一裁罰基準表
    ）時，主管機關仍得裁處該行為人不足部分之罰鍰，此於受
    緩起訴處分而依檢察官命令向國庫繳納緩起訴處分金時，亦
    應為相同之解釋，否則，就其他酒後駕車受法院判處罰金而
    另需補繳行政罰鍰差額者而言，顯非公平。是以，於此情形
    ，道路交通管理處罰條例第35條第8 項規定應屬前述之特別
    規定，應優先行政罰法第26條之適用。
(五)、本件異議人於酒後酒精濃度超過規定標準而駕駛動力交通工
    具重型機車之行為，除違反道路交通管理處罰條例第35條第
    1 項第1 款規定外，亦同時係犯刑法第158 條之3 之公共危
    險罪，該案並經臺灣桃園地方法院檢察署檢察官為緩起訴處
    分，且緩起訴期間已屆滿未經撤銷確定，異議人依檢察官指
    示之負擔條件，已於98年4 月9 日向國庫支付1 萬元等一節
    ，已詳如前述。此緩起訴處分附加條件之履行固非刑法所定
    刑罰之種類，然已影響被告之財產權權益，具有實質刑罰之
    效果，應可實質該當行政罰法第26條第1 項規定之「依刑事
    法律處罰」之刑事處分及道路交通管理處罰條例第35條第 8
    項所定之「罰金」。惟參諸違反道路交通管理事件統一裁罰
    基準表所載，對於駕駛人駕駛機器腳踏車，而其吐氣所含酒
    精濃度超過每公升0.55毫克以上，於期限內繳納或聽候裁決
    者，其最低應繳納罰鍰之數額為45,000元，是異議人依檢察
    官上開緩起訴處分支付1 萬元予國庫後，仍有35,000元之不
    足，依前揭說明，自應就該差額部分（即35,000元）予以裁
    罰（臺灣高等法院暨所屬法院97年法律座談會刑事類提案第
    39號研討結果亦同此結論）。
五、綜上所述，本件異議人確有前揭酒後酒精濃度超過規定標準
    而駕駛動力交通工具之行為，然異議人之同一違規行為既經
    檢察官為緩起訴處分，並已向國庫支付1 萬元緩起訴處分金
    ，且緩起訴期間屆滿未經撤銷確定，依前揭說明，則主管機
    關僅能就最低應繳納罰鍰數額之差額部分予以裁罰，乃原處
    分機關未予詳查，即依道路交通管理處罰條例第35條第1 項
    第1 款規定裁罰異議人罰鍰45,000元，自有未恰。從而，本
    件異議雖無理由，然原處分既有違誤，又因異議人本件酒後
    駕車乃單一違規行為，就罰鍰與吊扣駕駛執照期間內，不得
    考領駕駛執照及施以道路交通安全講習之處分無從區分，自
    應由本院將原處分撤銷，並依道路交通管理處罰條例第35條
    第1 項第1 款、第8 項、第24條第1 項第2 款、第67條第 6
    項之規定，另行裁處如主文第2 項所示，以資適法。
六、據上論斷，應依道路交通管理處罰條例第87條第2 項、道路
    交通案件處理辦法第20條前段條，裁定如主文。
中    華    民    國    99    年    5     月    31    日
                        交通法庭  法  官  劉淑玲
以上正本證明與原本無異。
如不服本裁定，應於裁定送達後5 日內向本院提出抗告狀。
                                  書記官  許婉茹
中    華    民    國    99    年    6     月    1     日

司法院資訊處製作；財團法人民間司法改革基金會備份。
